【裁判字號】    95,上更(一),137
【裁判日期】    951121
【裁判案由】    清償借款
【裁判全文】
臺灣高等法院民事判決               95年度上更(一)字第137號
上  訴  人    華南商業銀行股份有限公司
法定代理人    甲○○
訴訟代理人    林展義律師
被  上訴人    乙○○
上列當事人間因清償借款事件，上訴人對於中華民國93年4月19
日台灣台北地方法院91年度訴字第4379號第一審判決提起上訴，
經最高法院第一次發回更審，本院於95年11月7日言詞辯論終結
，判決如下：
  主  文
原判決關於駁回上訴人後開第二項之訴部分，及訴訟費用之裁判
（確定部分除外）廢棄。
被上訴人應與第一審共同被告許陳明惠連帶給付上訴人新台幣
佰柒拾陸萬柒仟佰拾玖元及如附表所示之利息及違約金。
第一（確定部分除外）、二審發回前第三審訴訟費用由被上訴人
負擔。
  事實及理由
甲、程序方面：
    本件被上訴人經合法通知，未於言詞辯論期日到場，核無民
    事訴訟法第386條各款所列情形，爰依上訴人之聲請，由其
    對被上訴人一造辯論而為判決。
乙、實體方面：
一、上訴人起訴主張：原審共同被告許陳明惠於民國（下同）87
    年5月27日，邀同原審共同被告許景隆、許景河之被繼承人
    許瑞驅及被上訴人為連帶保證人，向上訴人借款二筆合計新
    台幣（下同）8,000,000元整，其中6,000,000元約定於88年
    5月27日清償；其中2,000,000元約定於88年6月1日清償，並
    約定應按期付息，如違約並應支付違約金，有授信約定書3
    紙、借據2紙為憑（下稱系爭借款）。惟屆期許陳明惠並未
    清償，經執行許陳明惠之擔保物後，尚餘3,767,319元及如
    附表所示之利息及違約金未償還，而被上訴人雖未在前開借
    據上簽名，惟該借據上之印文確與留在上訴人處之印文相同
    ，依兩造間授信約定書第2條規定，被上訴人應負連帶保證
    責任給付上開金額，爰基於消費借貸及連帶保證之法律關係
    ，求為判決許陳明惠、許景隆、許景河及被上訴人應連帶給
    付上訴人3,767,319元及如附表所示之利息、違約金等情。
    原審判命許陳明惠應依上訴人之聲明如數給付，而駁回上訴
    人其餘之訴。上訴人僅就對被上訴人敗訴部分，提起上訴，
    其餘部分因兩造均未上訴而已確定，上訴人並於本院補稱：
    被上訴人本人已在授信約定書上親自簽名，並經上訴人行員
    郭瑞茂向被上訴人辦理對保，故被上訴人於授信約定書上簽
    名及印章均為真正，其即應依授信約定書第2條暨印鑑卡約
    定及民法第3條規定，對主債務人許陳明惠之債務負連帶保
    證責任。被上訴人係擔保主債務人許陳明惠之清償責任而簽
    訂授信約定書，並無民法第247條之1「重大不利益」之顯失
    公平情形或違反民法第148條第2項誠實信用原則。又許陳明
    惠於原審自稱借據上之被上訴人印章係其蓋用，即表示其承
    認持有被上訴人之留存印鑑，則被上訴人明知授信約定書及
    印鑑卡上之留存印鑑，係被上訴人對授信銀行之一切（受）
    授信往來之用，仍將之交由許陳明惠持有，並蓋用於借據之
    連帶保證人欄位上，足證被上訴人同意且授權許陳明惠使用
    其印鑑，並同意依授信約定書之規定負責甚明，因而聲明：
    (一)原判決不利於上訴人部分廢棄。(二)前開廢棄部分，被上訴
    人應與許陳明惠連帶給付上訴人3,767,319元及如原判決附
    表所示之利息及違約金。(三)歷審訴訟費用由被上訴人負擔。
二、被上訴人經合法通知，未於言詞辯論期日到場，惟其於原審
    曾以：被上訴人未於借據上親自簽名，並否認借據、授信約
    定書簽名及印章之真正，辯稱未曾簽過任何對保文件等語，
    資為抗辯，惟於本院未提出書狀為任何聲明或陳述。
三、兩造不爭之事實：
    (一)兩造就87年5月27日及同年6月4日，許陳明惠對上訴人之
      借款到期，乃由許陳明惠直接將蓋妥乙○○印章並簽名之
      借據交予上訴人，金額分別為6,000,000元及2,000,000元
      ，借款期限1年，利息按年率9.125%按月計付，逾期在6個
      月以內部分，另按上開利率10%，逾期超過6個月部分，另
      按上開利率20%計付違約金。
    (二)上開借款到期，許陳明惠並未清償。
    (三)上訴人與許陳明惠於簽訂本件借款時，並未與被上訴人協
      議，並得其同意而簽訂借據。本件係許陳明惠使用被上訴
      人之印章蓋用於借據上，並代簽其姓名。
四、兩造爭執要旨：(一)系爭借款被上訴人有無連帶保證？(二)退而
    言之被上訴人縱無代理權之授與是否成立表見代理？(三)被上
    訴人負連帶保證責任是否顯失公平？茲分述之：
    (一)本件被上訴人有為連帶保證之事實。
      1.本件被上訴人於83年12月29日與上訴人簽立授信約定書
        ，雖被上訴人否認有簽立該授信約定書，並否認簽名及
        印章（文）之真正，但查證人郭瑞茂於原審證稱：「約
        定書依公司規定必須本人親自簽名蓋章，借據是核對印
        鑑，不管簽名，我確定授信約定書的部分是當事人（指
        被上訴人）親自到銀行簽名」，「83年簽授信約定書是
        他們（指被上訴人及原審共同被告）本人到銀行簽的沒
        錯。」各等語（見原審卷第111-112頁），依上開證人
        之證言及銀行作業程序觀之，前述授信約定書為被上訴
        人所親簽，其使用之印章（文）亦為真正，被上訴人空
        言否認，為不可採。又被上訴人另否認借據上簽名及印
        文之真正，但被上訴人所簽之授信約定書與借據上之印
        文經國防部憲兵司令部刑事鑑識中心鑑驗結果其印文間
        之紋路邊框及特徵均吻合，有該中心鑑驗通知書附卷可
        稽（見原審卷第160頁），足證借據上之印章與被上訴
        人所簽授信約定書屬同一顆印章所蓋，授信約定書之印
        文暨為真正，則借據上之印文亦為真，被上訴人抗辯借
        據上之印文非真正，不足採信。
      2.按當事人主張有利於己之事實者，就其事實有舉證之責
        ，民事訴訟法第277條定有明文，又私人之印章，由自
        己使用為常態，被人盜用為變態，主張變態事實之當事
        人，自應就此印章被盜用之事實負舉證之責任；又借據
        內印章及抵押房契既均屬真正，雖由他人代為立據而除
        有確切反證外，依法應推定為本人授權行為，有最高法
        院37年上字第8816號判例可參。
      3.查被上訴人所簽署之授信約定書前言及第一條，清楚記
        載：「立約人對華南商業銀行約定，立約人對貴行之一
        切受（授）信往來，願遵守左列各條款」、「本約定書
        所稱一切債務，係指立約人對貴行所負之票據、借款、
        墊款、保證等債務及其他債務，並包括其利息，遲延利
        息、違約金、損害賠償及其他有關費用」，是其開宗明
        義即以顯著字體強調該內容條款適用範圍含括立約人於
        上訴人處之一切授信往來，亦未定有期限。第二條並約
        定；「立約人因印鑑變更情事發生時，應即以書面將變
        更情事通知貴行．．．於未為通知及變更．．．前與貴
        行所為之交易，立約人均願負其責任」；另授信約定書
        第十三條再載明：「本約定書係補充各個授信契據之一
        般性共通約款，於立約人簽章交付貴行後生效」等語。
        是除非立約人有變更印鑑之特別情事，並以書面通知上
        訴人，否則是項約定書構成授信契據之一部，其效力拘
        束有關各方。銀行、客戶及各債務人間權利、義務關係
        之認定，均須遵守前揭條款之約定，並依憑相符之印鑑
        即生效力。查金融機構授信契約之設計，乃以借據、授
        信約定書及印鑑卡之設置為其內容，金融機構之所以仿
        戶政機關建立印鑑卡制之目的，即在於嗣後得以印鑑來
        認定當事人，若非客戶辦理更換印鑑，否則依其上明文
        約定，以相符之印鑑認定當事人往來意思，此乃金融機
        構為應大量交易之實際需要而設計，且已運作經年，被
        上訴人將授信約定書所存留之印鑑交由許陳明惠保管，
        或於授信約定書對保後，任由許陳明惠取得使用（見原
        審卷第113頁），多次對許陳明惠之短期借款擔任連帶
        保證人，而概括為授權之行為，復就系爭借款，未持異
        議或未向上訴人言明不同意再擔任連帶保證人，即應負
        授權人之責任。
    (二)被上訴人縱無代理權之授與，亦有表見代理之適用：
      1.按民法第169條本文規定：「由自己之行為表示以代理
        權授與他人，或知他人表示為其代理人而不為反對之表
        示者，對於第三人應負授權人之責任」。最高法院44年
        台上字1424號判例謂：「民法第169條係為保護善意第
        三人而設，故本人有使第三人信以為以代理權授與他人
        之行為而與之交易，即應使本人負其責任。又此本人責
        任係指履行責任而言，並非損害賠償責任，故本人有無
        過失在所不問。」70年台上字3515號判例更表示：「民
        法第169條規定之表見代理，係為保護第三人而設，本
        人如有使第三人信以為其以代理權授與他人之行為，而
        與該他人交易，即應使本人負授權人責任，而此項表見
        代理云者，原係指代理人雖無代理權，而有可使人信其
        有代理權之情形而言，與民法第107條所定代理權之限
        制及撤回之情形無關。」
      2.另查許陳明惠係景遑公司之負責人，景遑公司係家族公
        司，原審共同被告許景河亦擔任景遑公司董事，乙○○
        則為股東，出資額各為一百萬元，與借款人之關係至為
        密切。是以景遑公司為借款人之借款，上訴人皆依金融
        實務作法，要求負責人即許陳明惠、其夫許瑞驅及女兒
        被上訴人乙○○擔任連帶保證人（見本院上更(一)45號卷
        第20-27頁）；至本件之借款人雖係許陳明惠，則亦由
        其夫許瑞驅及女兒乙○○擔任連帶保證人。查許陳明惠
        自民國80年起，即以個人名義或其所經營之景遑公司，
        向上訴人借款多筆，均係由已死亡之配偶許瑞驅及女兒
        即本件之被上訴人乙○○擔任連帶保證人。被上訴人將
        其上開印章交許陳明惠使用於借據上，且不為反對之表
        示，即是由自己之行為表示以代理權授與他人（即許陳
        明惠），或知他人（即許陳明惠）表示為其代理人而不
        為反對之表示，對於第三人（即本件上訴人）應負授權
        人之責任。是以本件被上訴人縱無代理權之授與，亦有
        表見代理之適用，應可認定。
    (三)被上訴人負連帶保證責任並無顯失公平之情事：
      按所謂定型化契約應受衡平原則限制，係指締約之一方之
      契約條款已預先擬定，他方僅能依該條款訂立契約，否則
      ，即受不締約之不利益，始應適用衡平原則之法理，以排
      除不公平之「單方利益條款」，避免居於經濟弱勢之一方
      無締約之可能，而忍受不締約之不利益，是縱他方接受該
      條款而締約，亦應認違反衡平原則而無效，俾符平等互惠
      原則。茲保證人既係擔保他人間之債務清償責任，並非經
      濟之弱者，且未自保證契約獲取任何利益，如認保證契約
      有違民法保護保證人之任意規定，自可不訂定保證契約，
      並不因其未為保證人而生不利益，或經濟生活受制於銀行
      不得不為保證之情形。是保證人如因同意某條款而訂定保
      證契約，該條款又屬當事人得依特約排除之任意規定，除
      另有其他無效之原因外，保證人即不得任指該契約條款為
      無效。上訴人執此抗辯保證契約顯失公平而無效（最高法
      院93年台上字第710號判決參照）。查被上訴人留學日本
      為高級知識分子（見原審卷第111頁），其焉有不知授信
      約定書之意義，又其將印章交其母許陳明惠保管，並多次
      使用，依前所述，無論係授與許陳明惠代理權，或表見代
      理，其應負連帶保證之責任，並無顯失公平之情事。
五、綜上所述，本件被上訴人有為連帶保證之事實，其簽立借據
    ，縱非授權其母陳許明惠，亦應負表見代理授權人之責任。
    從而，本件上訴人本於消費借貸及連帶保證之法律關係，求
    為判命被上訴人應與第一審共同被告許陳明惠連帶給付上訴
    人3,767,319元及如附表所示之利息及違約金，洵屬正當，
    應予准許，原審失察，遽予駁回上訴人此部分之訴，不無可
    議，上訴論旨，指摘原判決此部分不當，聲明廢棄改判，為
    有理由，爰將原判決此部分廢棄，改判如主文第二項所示。
丙、據上論結，本件上訴為有理由，依民事訴訟法第450條、第
    463條、第385條第1項前段、第78條，判決如主文。
中    華    民    國    95    年    11    月    21    日
                    民事第四庭
                        審判長法  官  張劍男
                              法  官  彭昭芬
                              法  官  郭松濤
正本係照原本作成。
如不服本判決，應於收受送達後20日內向本院提出上訴書狀，其
未表明上訴理由者，應於提出上訴後20日內向本院補提理由書狀
（均須按他造當事人之人數附繕本）上訴時應提出委任律師或具
有律師資格之人之委任狀；委任有律師資格者，另應附具律師資
格證書及釋明委任人與受任人有民事訴訟法第466條之1第1項但
書或第2項（詳附註）所定關係之釋明文書影本。
中    華    民    國    95    年    11    月    22    日
                              書記官  方素珍
附註：
民事訴訟法第466條之1（第1項、第2項）：
對於第二審判決上訴，上訴人應委任律師為訴訟代理人。但上訴
人或其他法定代理人具有律師資格者，不在此限。
上訴人之配偶、三親等內之血親、二親等內之姻親，或上訴人為
法人、中央或地方機關時，其所屬專任人員具有律師資格並經法
院認為適當者，亦得為第三審訴訟代理人。


司法院資訊處製作；財團法人民間司法改革基金會備份。
